最高法院刑事判決　　　　　　　　　　　　　　　　九十三年度台上字第六八０號
　　上　訴　人　甲○○
右上訴人因偽造文書案件，不服台灣高等法院中華民國九十二年十一月十二日第二審
更審判決（九十二年度上更(二)字第五三號，起訴案號：台灣台北地方法院檢察署八十
六年度偵字第一七三０七號），提起上訴，本院判決如左：
    主  文
上訴駁回。
    理  由
一變造私文書部分：
按刑事訴訟法第三百七十七條規定，上訴於第三審法院，非以判決違背法令為理由，
不得為之。是提起第三審上訴，應以原判決違背法令為理由，係屬法定要件。如果上
訴理由狀並未依據卷內訴訟資料，具體指摘原判決不適用何種法則或如何適用不當，
或所指摘原判決違法情事，顯與法律規定得為第三審上訴理由之違法情形，不相適合
時，均應認其上訴為違背法律上之程式，予以駁回。本件上訴意旨略稱：刑法上之行
使偽造（變造）私文書罪，須行為人對該文書係偽造（變造）主觀上確有認識而仍持
以行使，始足當之。上訴人甲○○一再辯稱不知呂明哲所交付之統一發票係偽造（變
造），證人呂明哲於原審亦證稱：上訴人對系爭統一發票係屬偽造（變造）並不知情
。乃原判決竟以呂明哲另陳稱：上訴人在兌獎當中曾經質疑過，但質疑過還是繼續再
拿去兌領，且領到的錢原則上會分一半給伊等語。而認定上訴人就呂明哲所提供之發
票係變造一節，理應知之甚稔，證人呂明哲所稱上訴人不知情，為迴護之詞，不足採
信，而為上訴人有罪之判決。惟上訴人之質疑與「明知」或「確信」系爭統一發票偽
造（變造），在主觀上仍有分別，原判決據此並以「理應知之甚稔」等推測之詞，而
為上訴人有罪之認定，有認定事實未依證據之違法等語。
惟查原判決認定上訴人有原判決事實欄所記載之行使變造私文書犯行，係依憑上訴人
相關供述、證人黃正宗、余德達、蔡美佳、陳俊宏、高千惠、呂明哲之證言、卷附法
務部調查局民國八十七年三月十日鑑定通知書及扣案如原判決附表壹、貳所示之統一
發票等證據，予以綜合判斷，因而撤銷第一審判決，改判依牽連犯論處上訴人共同連
續行使變造私文書罪刑，已詳予說明其所憑之證據及其認定之理由。而以上訴人雖否
認知悉扣案之統一發票係變造之物。然查上訴人於第一審法院初則供稱統一發票係撿
到的，嗣才改稱係呂明哲提供等情。而呂明哲雖供稱：有告訴上訴人發票係由國稅局
取得云云。然此已與一般統一發票係買受人向營業人索取之常情不符，其來源已有可
疑。且其提供之發票將近二百張，中獎金額均為新台幣（下同）四千元或一千元，更
有違常理。按諸經驗法則，任何具有普通知識之人均會質疑該批發票之真實性。而上
訴人不僅全數收下，除親自兌領外，尚委託不知情之友人出面兌領，甚至刻意持往不
同銀行兌領，其用意顯在分散注意，以免被人發覺其中不法。參諸呂明哲於原審證稱
：上訴人在兌獎當中曾質疑過，但質疑過還是繼續再拿去兌領，且上訴人領到的錢原
則上會分一半給伊等語。足徵上訴人對呂明哲所提供之發票係變造一節，理應知之甚
稔。呂明哲另證稱：上訴人不知情云云，係迴護之詞，不足採信。就上訴人否認犯罪
，所辯不知統一發票係變造云云，認係卸責之詞，不足採信，於理由內予以指駁。所
為論斷，均有卷存資料可資覆按，從形式上觀察並無所謂違背法令之情形。按認定犯
罪事實所憑之證據，不僅指直接證據而言，即各種間接證據亦包括在內，故綜合各種
直接、間接證據，本於推理作用，足以證明待證事實，依所得心證而為事實判斷，亦
難指係顯違事理。原判決綜合卷內直接及間接證據，本於推理作用，而認定上訴人知
悉呂明哲交付之統一發票係經變造，已於理由內詳加論述，於法難認有違。上訴意旨
徒憑己意，或就原判決已有調查說明之事項，或就原審證據取捨及判斷證據證明力之
職權行使，泛指原判決關於此部分違法，再為事實上爭執，否認犯罪，難認係適法上
訴第三審之理由。此部分上訴為違背法律上之程式，應予駁回。
二詐欺部分：
按刑事訴訟法第三百七十六條所列各罪之案件，經第二審判決者，不得上訴於第三審
法院，法有明文。本件上訴人牽連犯詐欺部分，原判決認係成立刑法第三百三十九條
第一項之罪，核屬刑事訴訟法第三百七十六條第四款之案件。依上開說明，既經第二
審判決，自不得上訴於第三審法院。縱此部分與前述上訴人行使變造私文書罪部分有
牽連犯關係，為裁判上一罪，但其行使變造私文書罪部分之上訴為不合法，本院應從
程序上予以駁回，而無從為實體上判決，對於輕罪部分之此部分，亦無從適用審判不
可分原則，為實體上審判。上訴人竟復一併提起上訴，顯為法所不許，應予駁回。
據上論結，應依刑事訴訟法第三百九十五條前段，判決如主文。
中　　　華　　　民　　　國　　九十三　　年　　　二　　　月　　 十九 　　日
                              最高法院刑事第三庭
                                  審判長法官  董　明　霈
                                        法官  林　茂　雄
                                        法官  張　祺　祥
                                        法官  郭　毓　洲
                                        法官  吳　三　龍
      右正本證明與原本無異
                                              書  記  官
中　　　華　　　民　　　國　　九十三　　年　　　二　　　月　　二十四　　日
                                                                        Ａ
